【裁判字號】    99,訴,160
【裁判日期】    990630
【裁判案由】    分割共有物
【裁判全文】
臺灣桃園地方法院民事判決               99年度訴字第160號
原      告  丙○○
訴訟代理人  甲○○
被      告  丁○○
            乙○○
上  1   人
訴訟代理人  范修銘
上列當事人間請求分割共有物事件，本院於民國99年6月3日言詞
辯論終結，判決如下：
    主      文
兩造共有坐落桃園縣中壢市○○段一一七二之九三、一一七二之
一二三及一一七二之一二六地號，面積分別為一百五十六平方公
尺、十九平方公尺及九十二平方公尺之筆土地，准予合併分割
。分割方法為：附圖二所示編號一一七二之九三Ａ部分，面積七
十二平方公尺，分歸被告丁○○取得；附圖二所示編號一一七二
之九三Ｂ及一一七二之一二六Ａ部分，面積合計六十七平方公尺
，分歸被告乙○○取得；附圖二所示編號一一七二之九三Ｃ、一
一七二之九三Ｄ、一一七二之一二六Ｂ及一一七二之一二六Ｃ部
分，面積合計七十四平方公尺，分歸原告取得。
兩造共有如附圖二所示編號一一七二之一二六Ｄ、一一七二之一
二三Ａ及一一七二之一二三Ｂ部分應予變賣，所得價金，由原告
、被告乙○○及被告丁○○按應有部分五十分之三十九、五十分
之一及五十分之十之比例分配之。
訴訟費用由原告負擔萬分之四三四三、被告乙○○負擔萬分之二
五四七，餘由被告丁○○負擔。
    事實及理由
一、本件原告主張：
  (一)坐落桃園縣中壢市○○段1172之93、1172之123 、1172之12
    6 地號3 筆土地（以下合稱系爭3 筆土地）係兩造所共有，
    應有部分均分別為原告萬分之4343、被告乙○○萬分之2547
    及被告丁○○為萬分之3110。兩造並分別於系爭土地上各自
    單獨所有1 棟建物。又兩造間並無禁止分割之特約，亦無因
    物之使用目的不能分割之情形，依民法第823 條第1 項之本
    文規定，得隨時請求分割；惟兩造對系爭3 筆土地無法達成
    分割協議，依民事訴訟法第403 條第1 項第3 款之規定聲請
    調解亦無結果，為此請求鈞院准予分割。
  (二)聲明：准兩造就共有之系爭3 筆土地合併後，依附圖一所示
    之分割方法分割，其中附圖一編號C 、D 、E 部分歸原告所
    有，編號A 、F 部分歸丁○○所有，編號B 、G 部分歸乙○
    ○所有。
二、被告丁○○則抗辯：
  (一)不同意原告所提之分割方案，因較佳的土地都分給原告，伊
    所分得部分係無法使用之畸零地，且附圖一編號F 部分已由
    訴外人所佔用，原告之分割方案有失公平，伊希望可以分得
    編號E部分作為停車使用。
  (二)答辯聲明：駁回原告之訴。
三、被告乙○○則抗辯：
  (一)同意分割，希望分得伊目前使用之部分。
  (二)答辯聲明：駁回原告之訴。
四、本院之判斷：
  (一)按各共有人，除法令另有規定外，得隨時請求分割共有物。
    但因物之使用目的不能分割或契約訂有不分割之期限者，不
    在此限。又共有物之分割，依共有人協議之方法行之。分割
    之方法不能協議決定者，或於協議決定後因消滅時效完成經
    共有人拒絕履行者，法院得因任何共有人之聲請，命為下列
    之分配。共有人相同之數不動產，除法令另有規定外，共有
    人得請求合併分割，民法第823 條第1 項及第824 條第1 、
    2 、5 項分別定有明文。次按分割共有物，以消滅共有關係
    為目的。法院裁判分割共有土地時，除因該土地內部分土地
    之使用目的不能分割（如為道路）或部分共有人仍願維持其
    共有關係，應就該部分土地不予分割或准該部分共有人成立
    新共有關係外，應將土地分配於各共有人單獨所有（最高法
    院69年台上字第1831號判例參照）。經查，原告主張系爭3
    筆土地為兩造所共有，各共有人之應有部分均分別為原告萬
    分之4343、乙○○萬分之2547及丁○○為萬分之3110，兩造
    就系爭土地未訂立不分割之協議，又無法協議分割等情，業
    據其提出系爭3 筆土地之土地登記第2 類謄本、地籍圖謄本
    各1 件為證（參見本院卷第5 至11頁），被告對此亦不爭執
    ，自堪信為真實。再者，依上開土地登記謄本及地籍圖謄本
    所示，可知系爭3 筆土地均屬建地，並相互毗鄰，且各筆土
    地之所有權人、權利範圍均相同，是原告請求分割系爭3 筆
    土地，應予准許。
  (二)按裁判分割共有物，屬形成判決，法院定共有物之分割方法
    ，固應斟酌當事人之聲明、共有物之性質、經濟效用及全體
    共有人之利益等，而本其自由裁量權為公平合理之分配，但
    並不受當事人聲明、主張或分管約定之拘束（最高法院93年
    度台上字第1797號判決要旨參照）。次按分割之方法不能協
    議決定，或於協議決定後因消滅時效完成經共有人拒絕履行
    者，法院得因任何共有人之請求，命為下列之分配：(1)以原
    物分配於各共有人。但各共有人均受原物之分配顯有困難者
    ，得將原物分配於部分共有人。(2)原物分配顯有困難時，得
    變賣共有物，以價金分配於各共有人；或以原物之一部分分
    配於各共有人，他部分變賣，以價金分配於各共有人，民法
    第824 條第2 項定有明文。經查，系爭3 筆土地上目前有加
    強磚造房屋3 棟，門牌號碼分別為桃園縣中壢市仁德里華忠
    新村54號（即附圖二編號1172之93A 部分）、54之1 號（即
    附圖二編號1172之93B 及1172之126A）及54之2 號（即附圖
    二編號1172之93C 、1172之93D 、1172之126B及1172之126C
    ），所有權人分別為丁○○、乙○○及原告，並由兩造各自
    居住使用，另附圖二編號1172之126D及1172之123A部分則有
    原告所興建之鐵皮屋1 棟，此鐵皮屋與上述原告居住之加強
    磚造房屋有分開獨立之出入口，附圖二編號1172之123B部分
    目前為空地之事實，業據本院於99年4 月15日會同桃園縣中
    壢地政事務所人員履勘現場確認無訛，並製有勘驗筆錄及如
    附圖二所示之土地複丈成果圖在卷可稽（參見本院卷第38至
    41頁）。本院審酌系爭3 筆土地上既有兩造現居住使用之房
    屋3 棟，自應由兩造各自取得該房屋所坐落之基地，亦即附
    圖二編號1172之93A 部分（面積72平方公尺）由丁○○取得
    ，附圖二編號1172之93B 及1172之126A部分（面積合計67平
    方公尺）由乙○○取得，附圖二編號1172之93C 、1172之93
    D 、1172之126B及1172之126C部分（面積合計74平方公尺）
    由原告取得。再者，依兩造於系爭3 筆土地上之應有部分比
    例計算結果，原告、乙○○及丁○○可分得之面積分別為11
    6 、68及83平方公尺，經扣除上述兩造居住之房屋面積，原
    告、乙○○及丁○○之剩餘可分得面積分別為42、1 、11平
    方公尺，而丁○○雖於本院審理中陳稱伊希望可以在附圖一
    所示編號E 部分（約在附圖二編號1172之126D及1172之123A
    部分）保留1 個停車位等語，原告則陳稱其希望分得附圖二
    編號1172之126D、1172之123A中之一部分，剩餘土地連同附
    圖二編號1172之123B部分由被告取得等語，然上述兩種分割
    方案都會造成附圖二編號1172之126D、1172之123A及1172之
    123B無法作整體使用，經濟價值亦隨之降低，故本院考量當
    事人之意願、系爭3 筆土地之性質及經濟效用，認附圖二所
    示編號1172之126D、1172之123A及1172之123B部分應予變賣
    ，所得價金，由原告、乙○○及丁○○按應有部分50分之39
    、50分之1 及50分之10之比例分配，如此一來，拍定人亦能
    就前揭3 部分為完整利用，且對所有共有人之利益亦屬公平
    ，爰定系爭3 筆土地之分割方案如主文第1 、2 項所示。
五、末按因共有物分割、經界或其他性質上類似之事件涉訟，由
    敗訴當事人負擔訴訟費用顯失公平者，法院得酌量情形，命
    勝訴之當事人負擔其一部，民事訴訟法第80條之1 定有明文
    。因分割共有物之分割方案，係屬法院依職權所定，兩造所
    提出之分割分案，係供法院於決定分割方案之參考，是本件
    原告之請求雖有理由，然被告就本件分割方案所提出之防禦
    方法，亦屬防禦其權利所必要，若由被告負擔全部訴訟費用
    顯有失公平，爰就本件訴訟費用之分擔，酌定由兩造依主文
    第3項所示之比例分擔之。
六、據上論結，本件原告之訴為有理由，依民事訴訟法第80 條
    之1，判決如主文。
中    華    民    國    99    年    6     月    30    日
                  民事第一庭    法  官  林哲賢
以上正本證明與原本無異
如對本判決上訴，須於判決送達後20日內向本院提出上訴狀
中    華    民    國    99    年    7     月    1     日
                                書記官  陳佳彬

司法院資訊處製作；財團法人民間司法改革基金會備份。
